臺灣屏東地方法院民事判決
110年度訴字第577號
原      告  余文財  
訴訟代理人  陳純青律師
被      告  葉魁武  

            葉界坤  

共      同
訴訟代理人  張賜龍律師
上列當事人間請求確認所有權存在事件，本院於民國111年9月6
日言詞辯論終結，判決如下：
    主  文
一、確認原告就坐落屏東縣潮州鎮中洲段1153-1、1141、1151、
    1150-1、1164-1、1197-1地號土地，如附圖所示暫編地號11
    53-1⑴面積83.59平方公尺、暫編地號1141⑴面積3. 58平方公
    尺、暫編地號1151⑴面積22.8平方公尺、暫編地號1150-1⑴面
    積105.16平方公尺、暫編地號1164-1⑴面積0.22平方公尺及
    暫編地號1197-1⑴面積0.92平方公尺上之房屋所有權存在。
二、訴訟費用由被告負擔。
    事實及理由
壹、程序事項：
一、按不變更訴訟標的，而補充或更正事實上或法律上之陳述者
    ，非為訴之變更追加，民事訴訟法第256條定有明文。查本
    件原告起訴聲明為：確認原告對如附件所示門牌屏東縣○ ○
    鎮○○路0000號房屋（下稱系爭房屋）所有權存在（見本院卷
    第17頁）。嗣本院囑託屏東縣潮州地政事務所（下稱潮州地
    政）為測量後，原告於民國111年5月10日具狀更正訴之聲明
    為：確認原告對坐落如潮州地政111年2月15日土地複丈成果
    圖所示暫編地號1153-1⑴面積83.59平方公尺、暫編地號1141
    ⑴面積3. 58平方公尺、暫編地號1151⑴面積22.8平方公尺、
    暫編地號1150-1⑴面積105.16平方公尺、暫編地號1164-1⑴面
    積0.22平方公尺及暫編地號1197-1⑴面積0.92平方公尺上系
    爭房屋所有權存在（見本院卷第309頁）。原告上開更正訴
    之聲明，核與前揭規定相符，應予准許。
二、過去之法律關係，固不得為確認之訴之標的，惟所謂過去之
    法律關係，係指過去曾經成立或不成立之法律關係，因情事
    變更，現已不復存在之情形而言；倘過去成立或不成立之法
    律關係延續至現在尚存爭議者，仍不失為現在之法律關係（
    最高法院98年度台上字第1132號判決意旨參照）。本件系爭
    房屋於言詞辯論程序中雖已遭拆除闢為道路（見本院卷第45
    1頁），惟迄今仍關涉徵收補償款等私權利益歸屬爭執，自
    屬過去成立與否之法律關係延續至今尚存爭議，依上開說明
    ，仍不失為現在之法律關係。是以，原告所提本件確認之訴
    應具有確認利益。
貳、實體事項：
一、原告主張：
㈠、於79年7月6日起，原告向被告葉界坤承租坐落屏東縣○○鎮○○○
     段00000地號土地（重測後為中洲段1164地號）之南邊、面
    積約45坪（位置範圍斯時依雙方指界為準），以建築修護廠
    供作經營汽車修護及洗車業使用。嗣原告於承租之土地上，
    出資興建系爭房屋，並經營汽車修護保養廠。
㈡、系爭房屋之基地歷經重測、分割，現時即包括潮州鎮中洲段1
    150-1、1151、1153-1、1164-1地號土地。原告向被告葉界
    坤承租土地以興建系爭房屋時，雖約定租期為1年，然亦約
    明租期屆滿如須繼續租用，得另訂契約。故此後被告葉界坤
    均一直與原告以逐年簽約之方式續訂土地租約。100年間，
    被告葉界坤因年邁不便故委由其子即被告葉魁武代與原告按
    往例辦理土地租賃事宜。
㈢、嗣109年間，屏東縣潮州鎮公所（下稱潮州鎮公所）為新闢志
    成路而欲申請徵收用地及地上物，被告2人初對系爭房屋為
    原告所有及地上物補款由原告領取，均無異議。然被告2人
    於得知系爭房屋徵收補償金額為新臺幣（下同）1,410,722
    元後，竟改稱系爭房屋為被告2人所有，致潮州鎮公所因認
    系爭房屋徵收補償領取權人尚未明確，故未能發放系爭房屋
    徵收補償款。綜上，系爭房屋確為原告所有，現因系爭房屋
    所有權爭議，導致原告無法領取系爭房屋徵收補償款，爰請
    求確認系爭房屋所有權為原告所有等語。並聲明如上開更正
    後之聲明所示。　　
二、被告則以：
㈠、系爭房屋坐落之基地，於分割及重測前係屏東縣○○鎮○○○段00
    000○00000地號土地，為被告葉界坤所有。被告葉界坤曾於6
    9年間在上開土地上興建鐵皮屋1棟，並向屏東縣政府申請建
    造執照及使用執照，待鐵皮屋完工後經戶政事務所編列門牌
    為屏東縣○○鎮○○路00號（下稱42號房屋）。
㈡、嗣於79年間，原告欲承租土地經營汽車修護使用，乃向被告
    葉界坤承租潮州鎮八老爺段166-3地號土地之南邊面積約45
    坪。嗣因原告為自行興建鐵皮屋（即系爭房屋），要求拆除
    42號房屋，為補償被告葉界坤之損失，兩造約定原告興建完
    成後，將系爭房屋所有權移轉歸被告葉界坤所有，原告並以
    較周遭土地便宜之租金繼續承租土地及系爭房屋。
㈢、依兩造租賃契約內容，原告承租之標的原僅有土地而已，然
    依97年租賃契約書，第1條就承租範圍即已寫明「潮州鎮八
    老爺段166-3地號上南面45坪、鐵屋兩間」，租賃標的已從
    土地變更為土地及系爭房屋，可證系爭房屋之所有權已歸被
    告所有等語置辯。聲明：原告之訴駁回。
三、得心證之理由： 
㈠、原告主張其於70年間向被告葉界坤承租坐落屏東縣○○鎮○○○段
    00000地號之南面積約45坪之土地，並於其上興建系爭房屋
    等節，業據提出土地租賃契約書為證（見本院卷第27至48頁
    ），且為被告所不爭執（見本院卷第158至159頁），此節首
    堪認定。
㈡、原告為系爭房屋之起造人而原始取得所有權，業如上述。被
    告雖辯稱原告已將系爭房屋之處分權移轉予葉界坤等語，惟
    按：
  ⒈按當事人主張有利於己之事實，就其事實有舉證之責任。又
    認定事實所憑之證據，固不以直接證據為限，惟採用間接證
    據時，必其所成立之證據，在直接關係上，雖僅足以證明他
    項事實，但由此他項事實，本於推理之作用足以證明待證事
    實者而後可，斷不能以單純論理為臆測之根據，就待證事實
    為推定之判斷（最高法院110年度台上字第395號判決意旨參
    照）。
  ⒉本件被告於言詞辯論終結前始終未能提出充足之證據以證明
    兩造間有移轉系爭房屋處分權之協議，僅泛稱：無法確定何
    時協議移轉，系爭房屋興建前即有約定，依現存稅籍資料可
    推知最早應在88年前1年興建系爭房屋等語（見本院卷第159
    頁）。可見被告始終無法具體、完整說明兩造究係於何時、
    以何方式約定移轉系爭房屋之處分權，甚至連系爭房屋係何
    時興建完成均不甚明瞭，則被告辯稱兩造於系爭房屋興建前
    即有約定興建完成後移轉處分權乙節，已難憑採。
  ⒊被告辯稱葉界坤曾於69年間在原告承租之土地上興建鐵皮屋1
    棟（即42號房屋），於原告承租土地後，因原告為興建系爭
    房屋，要求拆除42號房屋，為補償被告之損失，乃約定將興
    建完成之系爭房屋移轉予葉界坤等語，並提出屏東縣政府建
    設局（現已改制為屏東縣政府城鄉發展處）建造執照、使用
    執照、編釘門牌申請書等件為證（見本院卷第141至145頁）
    。
  ⒋經查，依前開建造執照及使用執照，42號房屋坐落土地為潮
    州鎮八老爺段166-3（重測後為中洲段1164地號）、178-1地
    號土地（重測後為中洲段1153地號），而系爭房屋經本院囑
    託屏東縣潮州地政事務所（下稱潮州地政）赴現場測量，測
    得實際坐落土地為中洲段1141、1150-1、1151、1153-1、11
    64-1、1197-1地號土地，有勘驗筆錄、現場照片、潮州地政
    111年2月26日屏潮地二字第11130173200號函附土地複丈成
    果圖在卷可查（見本院卷第281至291頁）。雖然中洲段1164
    -1地號土地係分割自同段1164地號土地、1153-1地號土地係
    分割自同段1153地號土地，然系爭房屋坐落同段1164-1地號
    土地之面積僅0.22平方公尺、坐落同段1153-1地號土地面積
    則為83.59平方公尺，而其他大部分面積仍係坐落於前2筆土
    地以外之同段1141、1150-1、1151、1197-1等地號土地，顯
    見系爭房屋與42號房屋坐落基地應屬不同。
  ⒌何況於111年5月10日、7月12日言詞辯論期日中，經本院提示
    行政院農業委員會林務局農林航空測量所71年5月4日、87年
    8月18日攝影之航空照片（見本院卷第197至199頁），請被
    告指明所辯經拆除之42號房屋原坐落位置，被告竟稱年代久
    遠不復記憶等語（見本院卷第306、361頁）。則被告辯稱兩
    造約定在原址拆除42號房屋，並於原告興建系爭房屋後即移
    轉處分權等語，即乏所據。
  ⒍另被告雖辯稱：依兩造租賃契約內容，原告承租之標的原僅
    有土地而已，然從現存96年租賃契約書開始（見本院卷第14
    7至150頁），承租範圍寫明「潮州鎮八老爺段166-3地號上
    南面45坪、鐵屋兩間」，租賃標的已從土地變更為土地及系
    爭房屋，可證系爭房屋之處分權已歸被告所有等語。惟依現
    存兩造最早之土地租賃契約即自79年7月6日時起，均為手寫
    ，且承租範圍記載：「潮州鎮八老爺段166-3地號之南面、
    面積約45坪（位置依雙方指界為準）、今願租與承租人供作
    修護洗車商使用」等內容（見本院卷第27至47頁）。直至96
    年7月6日時起兩造始改用坊間制式印刷之房屋租賃契約書簽
    訂租約（見本院卷第147至150頁），衡以被告所辯兩造約定
    移轉系爭房屋處分權之日期應在87年2月以前等語（見本院
    卷第159頁），倘原告確已如被告所述在87年2月以前即將系
    爭房屋移轉予被告，何以直至96年間方改用房屋租賃契約書
    ？是原告主張被告為求簡便而採用「房屋租賃契約書」，且
    其上記載「鐵屋兩間」僅為特定租賃範圍等語，非顯然無據
    。從而，被告僅提出「房屋租賃契約書」用以證明兩造間有
    移轉系爭房屋處分權之合意，未達證據優勢之證明程度，尚
    不足使本院形成大致可信為如此之心證。
  ⒎綜上，於系爭房屋之財產權利應歸屬予原告，兩造間並未有
    移轉系爭房屋處分權之合意。
四、綜上所述，原告請求確認對如附圖所示暫編地號1153-1⑴面
    積83.59平方公尺、暫編地號1141⑴面積3. 58平方公尺、暫
    編地號1151⑴面積22.8平方公尺、暫編地號1150-1⑴面積105.
    16平方公尺、暫編地號1164-1⑴面積0.22平方公尺及暫編地
    號1197-1⑴面積0.92平方公尺上之房屋所有權存在，為有理
    由，應予准許。
五、訴訟費用負擔之依據：民事訴訟法第78條。  　　　　
中　　華　　民　　國　　111 　年　　9 　　月 　29 　　日
                  民事第一庭  法　官　林政斌
正本係照原本作成。
如對判決上訴，須於判決送達後20日內向本院提出上訴狀，其未
表明上訴理由者，應於提出上訴後20日內向本院補提理由書狀（
均須按他造當事人之人數附繕本）。
如委任律師提起上訴者，應一併繳納上訴審裁判費。　　　　　
　　　　
中　　華　　民　　國　　111 　年　　9 　　月　　29　　日
                              書記官  戴仲敏